臺灣臺南地方法院民事判決
111年度訴字第712號
原      告  呂凱雯  
訴訟代理人  劉哲宏律師
            陳廷瑋律師
            李宜靜律師
被      告  陳明清  
上列當事人間請求分割共有物事件，經本院於民國111年7月14日
言詞辯論終結，判決如下：
    主  文
兩造共有如附表所示之土地及建物，應予變價分割，所得價金由
兩造依應有部分各2分之1比例分配。
訴訟費用新臺幣16,840元由兩造各負擔2分之1。
   事實及理由
一、原告起訴主張：兩造共有如附表所示之土地及建物(下稱編
    號1為系爭土地、編號2為系爭房屋，合稱系爭房地)，應有
    部分如附表所示，系爭房地並無法律上及使用目的上不能分
    割之情形，共有人間亦無因物之使用目的不能分割或契約訂
    有不分割之約定，惟兩造無法達成分割協議。系爭房屋坐落
    在系爭土地上，系爭房屋為鋼筋混凝土造4層樓房，僅有單
    一獨立出入口，一層登記面積50.68平方公尺、二層登記面
    積49.82平方公尺、三層登記面積50.94平方公尺、四層登記
    面積46.88.89平方公尺、屋頂突出物登記面積為6.41平方公
    尺、陽台登記面積為22.89平方公尺，如依兩造應有部分比
    例各2分之1為原物分割，將造成各人分得面積過小，恐有損
    系爭房屋之完整性，破壞系爭房屋結構，又無各自獨立之門
    戶出入，勢必破壞使用現狀，造成日後使用上困難，無法發
    揮系爭房地之經濟價值與效用，對全體共有人非為最有利益
    之結果，如將系爭房地變價分割，兩造皆可應買，變賣所得
    價金按應有部分比例分配予各共有人，始屬適當。爰依民法
    第823條第1項、第824條第2項第2款之規定，請求裁判分割
    等語。並聲明：如主文第1項所示。
三、被告抗辯：系爭房地現由我與小孩居住使用，小孩將在今年
    八月底上小學，如果現在出售，會改變小孩就學環境，對孩
    子心理壓力甚大，原告現在訴請變價分割，顯未考慮孩子心
    情，我不同意變價分割等語。並聲明：原告之訴駁回。
四、本院判斷之理由：　
   ㈠按各共有人，除法令另有規定外，得隨時請求分割共有物，
     但因物之使用目的不能分割或契約訂有不分割之期限者，
     不在此限；共有物之分割，依共有人協議之方法行之；分
     割之方法不能協議決定，或於協議決定後因消滅時效完成
     經共有人拒絕履行者，法院得因任何共有人之請求，命為
     以原物分配於各共有人，民法第823條第1項、第824條第1
     項、第2項第1款前段分別定有明文。查，系爭房地為兩造
     所共有，權利範圍各2分之1，系爭土地為建地目、使用分
     區為特定住宅專用區，系爭房屋主要用途為住宅用之鋼筋
     混凝土造四層房屋，並有共有部分作為管理維護空間使用
     ，此有系爭房地之土地建物登記查詢資料在卷可佐（見本
     院卷第25、27頁），並有臺南市臺南地政事務所111年5月1
     9日臺南地所登字第1110048801號函附460建號建物登記第
     一類謄本及臺南市政府都市發展局111年5月18日南市都管
     字第1110657184號函附卷可稽(見本院卷第47-51頁)。原告
     提起本件分割共有物訴訟時，系爭房地並無不能分割之情
     事，兩造亦未定有不分割之約定，且無因物之使用目的不
     能分割之情形，兩造為系爭房地之全體共有人，本得隨時
     請求分割，惟前經調解，兩造無法就分割之方法為一致之
     協議，此有本院臺南簡易庭調解筆錄在卷可按(見本院臺南
     簡易庭111年度南司調字第23號卷第81頁)，依前開規定，
     原告訴請裁判分割系爭房地，自屬有據。被告抗辯因系爭
     房地現由被告與小孩居住使用，小孩將在今年八月底上小
     學，若現在出售，會改變小孩就學環境，對孩子心理壓力
     甚大云云，並非得為不分割之法定正當事由，應屬無據。
   ㈡次按共有物之分割，依共有人協議之方法行之；分割之方法
     不能協議決定，或於協議決定後因消滅時效完成經共有人
     拒絕履行者，法院得因任何共有人之請求，命為下列之分
     配：以原物分配於各共有人。但各共有人均受原物之分配
     顯有困難者，得將原物分配於部分共有人。原物分配顯有
     困難時，得變賣共有物，以價金分配於各共有人；或以原
     物之一部分分配於各共有人，他部分變賣，以價金分配於
     各共有人，民法第824條第1項、第2項分別定有明文。又定
     共有物分割之方法，應斟酌各共有人之意願、利害關係、
     共有物之價格、利用價值及分割後各部分之經濟價值與其
     應有部分之比值是否相當而為適當之分配，始能謂為適當
     而公平（最高法院94年度台上字第1149號判決意旨參照）
     。經查，系爭房屋屬社區型獨棟透天厝，為鋼筋混凝土造
     四層樓房，各樓層均無獨立出入口，需自一樓正門進出社
     區大門等情，此有原告提出之現場彩色影本可參（見本院
     卷第67-71頁)，並為被告所不爭執（見本院卷第67頁)。倘
     依兩造應有部分比例原物分割，分得二、三、四層之共有
     人，除自一樓正門進出外，將無獨立門戶可得出入，勢必
     須另劃設供進出及通行之共有空間，使法律關係趨於複雜
     ，破壞系爭房屋之使用現狀，造成日後使用困難，無法發
     揮經濟上之利用價值，且每人所分得房屋空間之面積及使
     用目的，恐因面積太小或各空間特定居家功能各自被分割
     ，而無法正常使用，客觀效能大幅降低；而系爭土地為系
     爭房屋坐落之基地，性質上亦不適於原物分配予各共有人
     ；且兩造原為夫妻，於110年9月14日經法院調解離婚(見本
     院卷第23頁)，足見兩造間已無情感信任基礎，若原物分配
     ，則分得各樓層之共有人，需使用其他樓層之樓梯進出及
     上下樓層，有害於各自生活隱私，且嚴重減損系爭房地之
     經濟價值，是系爭房地採原物分割方式，自非有利於兩造
     。若將系爭房地全部分配予兩造其中一方，需補償金錢予
     他方，惟兩造到庭均未表達願分得系爭房地全部，並以金
     錢補償他方之意願，為免離婚後之二造再生金錢補償糾紛
     ，不宜採取此種分割方式。本院考量系爭房地予以變價分
     割，不僅可保持系爭房地之完整利用及經濟效用，且基於
     市場之自由競爭，亦可使系爭房地之市場價值極大化，兩
     造所受分配之金額隨之增加；參以依民法第824條第7項規
     定，變價分割如買受人為共有人以外之人，共有人仍有依
     相同條件優先承買之權，兩造得依其對共有物之利用情形
     、對共有物在感情或生活上是否有密不可分之依存關係，
     暨評估自身之資力等各項因素，決定是否參與競標或行使
     優先承買權利，以單獨取得系爭房地之所有權，變價方式
     分割無損各共有人之承買權利，各共有人亦得視變賣時之
     市場行情及自身之經濟能力等情，選擇是否參加競標，以
     取得系爭房地之整體利用，或由其他第三人競標後，再行
     決定是否依民法第824條第7項行使優先承買權。依此，系
     爭房地採變價分割，所得價金按兩造所有權應有部分比例
     分配，不僅有利於發揮消滅共有關係，增進共有物之融通
     及經濟效用之規範功能，亦可兼顧系爭房地之整體利用，
     係符合全體共有人利益之分割方案，應屬適當之分割方法
     。
五、綜上所述，系爭房地既無因物之使用目的不能分割或契約訂
    有不分割之期限，各共有人亦未能達成分割之協議，原告本
    於共有人地位，訴請分割系爭房地，為有理由，應予准許。
    本院審酌系爭房地之使用目的及經濟效益、各共有人之利益
    等情，認採用變價分割，所得價金由兩造依附表所示之權利
    範圍比例分配，應屬可採，爰判決如主文第1項所示。
六、末按因共有物分割、經界或其他性質上類似之事件涉訟，由
    敗訴當事人負擔訴訟費用顯失公平者，法院得酌量情形，命
    勝訴之當事人負擔其一部，民事訴訟法第80條之1定有明文
    。查本件訴訟費用確定為16,840元（第一審裁判費），兩造
    因系爭房地之分割而互蒙其利，依上開規定，訴訟費用應由
    兩造按各自應有部分比例即2分之1負擔，應較適當，爰判決
    如主文第2項所示。
七、據上論結，本件原告之訴為有理由，判決如主文。　　
中　　華　　民　　國　　111 　年　　7 　　月　　29　　日
                  民事第一庭    法  官  張桂美
以上正本係照原本作成。
如不服本判決，應於送達後20日內，向本院提出上訴狀並表明上
訴理由（須附繕本）。如委任律師提起上訴者，應一併繳納上訴
審裁判費。 
中　　華　　民　　國　　111 　年　　8 　　月　　1 　　日
                                  書記官  林彥丞
附表：兩造共有之土地及房屋    編號 不動產標示 面       積（平方公尺） 權利範圍 1 臺南市○○區○○段000000地號土地 70 原告2分之1 被告2分之1 2 臺南市○○區○○段000○號 （即門牌號碼臺南市○○區○○○街0巷00號） 總面積204.73 附屬建物 陽台：22.89 原告2分之1 被告2分之1  含共有部分：臺南市○○區○○段000○號 2.35 8分之1